【裁判字號】    98,消債抗,253
【裁判日期】    980710
【裁判案由】    聲請更生程序
【裁判全文】
臺灣高雄地方法院民事裁定           98年度消債抗字第253號
抗  告  人  乙○○
上列當事人因消費者債務清理事件聲請更生，對本院於民國98年
3 月18日所為98年度消債更字第207 號裁定提起抗告，本院裁定
如下：
    主  文
抗告駁回。
抗告程序費用新臺幣壹仟元由抗告人負擔。
    理  由
一、抗告意旨略以：抗告人每月收入約新臺幣（下同）22,000元
    ，民國95年間協商每月償還23,251元，是以抗告人毀諾勢所
    必然，原審就此未置一詞，實漠視卡債債務人潛存之生存危
    機，抗告人總債務為247 萬多元為不爭之事實，不因擁有設
    定抵押之不動產，負債將自動減少，抗告人整體經濟狀況即
    符合更生條件，原審駁回抗告人聲請人，實將抗告人推向絕
    路，為此爰依法提起抗告等語。
二、按債務人不能清償債務或有不能清償之虞者，得依本條例所
    定更生或清算程序，清理其債務，消費者債務清理條例第3
    條定有明文。又聲請更生或清算不合程式或不備其他要件者
    ，法院應以裁定駁回之，但其情形可以補正者，法院應定期
    間先命補正，復為同條例第8 條所明定。次按，債務人對於
    金融機構因消費借貸、自用住宅借款、信用卡或現金卡契約
    而負債務，在聲請更生或清算前，應提出債權人清冊，以書
    面向最大債權金融機構請求協商債務清償方案並表明共同協
    商之意旨。而債務人與金融機構協商成立者，不得聲請更生
    或清算。但因不可歸責於己之事由，致履行顯有重大困難者
    ，不在此限。本條例施行前，債務人依金融主管機關協調成
    立之中華民國銀行公會會員辦理消費金融案件無擔保債務協
    商機制與金融機構成立之協商，準用前項之規定。消費者債
    務清理條例第151 條第1 項、第5 項、第6 項分別定有明文
    。而上開條文第5 、6 項中所稱之「金融機構」，應係指「
    債務人之金融機構債權人全體」而言，蓋苟不為如此之解釋
    ，則債務人可任意與其債權人中任一債權人達成協商，而其
    他債權金融機構亦可輕易破壞協商結果，易致前置協商制度
    無從發揮其應有之功能，而破壞立法目的中疏減法院負擔，
    有效分配司法資源之重要精神。故債務人雖於消費者債務清
    理條例施行前，依金融主管機關協調成立之中華民國銀行公
    會會員辦理消費金融案件無擔保債務協商機制，與金融機構
    進行協商，惟如未與「全體債權金融機構」進行協商，自應
    於聲請更生或清算前，依上開條文之規定，再向最大債權銀
    行聲請進行債務協商；如協商不成立，即應認符合上揭消費
    者債務清理條例第151 條第1 項之規定，得向法院聲請更生
    或清算，不受同條第5 、6 項所定需有因不可歸責於己之事
    由，致履行原協商顯有重大困難之限制。本件抗告人雖於95
    年間，依金融主管機關協調成立之中華民國銀行公會會員辦
    理消費金融案件無擔保債務協商機制，與金融機構成立協商
    ，惟當時尚有擔保債權人即甲○○○○○保險股份有限公司
    並未納入該次協商，有抗告人於原審所提出之債權人清冊、
    財團法人金融聯合徵信中心之債務清理條例前置協商專用債
    權人清冊及協議書在卷可供比對；而抗告人另已於97年8 月
    間，向目前之最大債權金融機構即甲○○○○○聲請前置協
    商，惟遭甲○○○○○以聲請人曾參與債務協商機制協商，
    而不符前置協商申請資格為由，而致前置協商不成立，有卷
    附之前置協商退件通知函影本可證（見原審卷第30頁），是
    本件更生之聲請即符合消債條例所要求之「前置協商」要件
    。故本件所應審酌者為抗告人是否有「不能清償債務」或「
    不能清償之虞」之情形，先予敘明。
三、經查：
（一）抗告人所積欠之總債務金額為2,444,174 元，應非聲請人
      所主張之2,473,955 元乙節，有抗告人於原審所提出之財
      團法人金融聯合徵信中心之債務清理條例前置協商專用債
      權人清冊在卷可證已堪認定。又抗告人名下有高雄市○○
      ○段二小段3482地號土地及坐落其上建物，門牌號碼為高
      雄市○○區○○街80巷2 號5 樓之2 ，暨其上建物共同使
      用部分千分之三十一房地一戶之事實，亦有卷附之土地及
      建物登記第一類謄本影本在卷可考（見原審卷第54至57頁
      ），亦堪採認。再者，上開抗告人所有之房地，經本院民
      事執行處委由民間鑑價單位進行鑑價之結果，目前市價約
      為2,103,165 元乙節，則本院民事執行處98年3 月19日雄
      院高97執文字第130963號函附卷可參。由衡平觀點視之，
      抗告人所有之資產既為其債務之總擔保，在抗告人已積欠
      龐大債務之情形下，其全部資產自應以優先清償其所積欠
      之債務方符事理之平。故抗告人上開之負債總金額，扣除
      其前開所有之房地一戶之資產價值後，所餘之實際債務總
      金額應為341,009 元；縱依抗告人所主張之債務數額即2,
      473,955 元予以計算，抗告人之實際債務亦應僅有370,79
      0 元。則縱以抗告人所主張之實際負債數額為計算基準，
      並將抗告人所餘債務以目前法定最高利率20％計算，抗告
      人每月負擔之利息費用，亦僅為6,180 元（計算式:370,7
      90 X 20 ％÷12=6,179.8333 ，元以下四捨五入）應堪認
      定。
（二）依抗告人自承其每月收入約為22,000元，在抗告人目前已
      積欠鉅額債務之情形下，為求衡平抗告人之人性尊嚴及抗
      告人債權人債權之確保，本院認抗告人每月生活費用不應
      超出最低可供抗告人維持其基本人性尊嚴所需之合理標準
      ，經審酌後，本院認應以行政院主計處所公布抗告人所在
      地之高雄市98年度最低生活費用，即每人每月11,309元為
      基準計算，始為合理。又抗告人並無應扶養之人，此經抗
      告人於原審陳報明確在卷（見原審卷第8 頁），是抗告人
      每月之必要生活費用為11,309元乙節，已可認定。
（三）以抗告人所自承現每月可有22,000元之收入，如扣除上揭
      必要之生活費用11,309元及其實際所積欠債務每月所衍生
      之利息即6,180 元，則抗告人每月猶有4,511 元之款項，
      可供清償其債務本金，且在其實際債務約僅370,790 元之
      情形下，抗告人於勞動基準法所定強制退休之年齡即65歲
      前，非無清償之可能。是在抗告人每月所餘之金錢，不但
      足供清償剩餘欠款之利息，尚有餘額可供清償所餘欠款之
      本金，是抗告人客觀上並無不能清償債務之情形存在，應
      可認定。
四、綜上所述，抗告人雖積欠債務，惟客觀上既無不能清償債務
    或不能清償之虞之情事，其更生之聲請自不符消債條例第3
    條所定要件，且上開欠缺又屬無從補正，是抗告人提起本件
    更生之聲請，自應予以駁回。原審於調查後駁回抗告人更生
    之聲請，結論核無不當之處，本件抗告為無理由，應予駁回
    。
五、據上論結，本件抗告為無理由，依消費者債務清理條例第11
    條第2 項、第15條，民事訴訟法第495 條之1 第1 項、第44
    9 條第1 項、第78條，裁定如主文。
中    華    民    國    98    年    7     月    10    日
                    民事第六庭審判長法  官  楊國祥
                                    法  官  林書慧
                                    法  官  李怡諄
上為正本係照原本作成。
本裁定不得抗告。
中    華    民    國    98    年    7     月    10    日
                                    書記官  陳建琪


司法院資訊處製作；財團法人民間司法改革基金會備份。
